【裁判字號】    97,易緝,153
【裁判日期】    971210
【裁判案由】    偽造文書
【裁判全文】
臺灣高雄地方法院刑事判決             97年度易緝字第153號
公  訴  人  臺灣高雄地方法院檢察署檢察官
被      告  甲○○
上列被告因偽造文書案件，經檢察官提起公訴（95年度偵緝字第
3543號），本院判決如下：
    主  文
甲○○共同連續犯行使使公務員登載不實文書罪，處有期徒刑參
月，如易科罰金，以銀元參佰元即新台幣玖佰元折算壹日。
    事  實
一、甲○○於民國94年初，接受真實姓名年籍不詳、自稱「林溢
    洋」之成年男子（下稱「林溢洋」）之提議，以每月新台幣
    （下同）2 萬元，共收取1 年費用之代價，經由「林溢洋」
    之安排，前往越南國認識該國女子TRAN MAI HOP（中文譯名
    ：陳梅合，下稱陳梅合，另經檢察官為職權不起訴處分確定
    ，已於95年7 月20日遣返）。甲○○、陳梅合、「林溢洋」
    均明知甲○○、陳梅合並無結婚之真意，竟共同基於使公務
    員登載不實及行使使公務員登載不實公文書之概括犯意聯絡
    ，於94年3 月7 日，由「林溢洋」陪同甲○○、陳梅合，在
    越南國辦理結婚登記，取得結婚證書，並由陳梅合於94年3
    月15日，持往我國駐越南台北經濟文化辦事處辦理結婚證件
    之認證手續後，再由甲○○持在越南國所製作之結婚證書、
    聲明書等文件，於94年4 月14日，向高雄縣鳳山市第二戶政
    事務所，申辦結婚之戶籍登記及個人身分證配偶欄之變更登
    記，致使該戶政事務所不知情之承辦公務員，將甲○○與陳
    梅合結婚之不實事項登載於其職務上所掌戶籍登記簿、戶口
    名簿、戶籍謄本等公文書，及其身分證上，並據以核發戶籍
    謄本予甲○○，致生損害於戶政事務所對於戶政資料管理之
    正確性。嗣陳梅合取得上開登載不實結婚事項之戶籍謄本後
    ，即於同年月19日持向我國駐越南台北經濟文化辦事處申辦
    入境來台簽證事宜，而行使上開登載不實之戶籍謄本，經承
    辦公務員實質審查並核發入境居留簽證後，陳梅合即於同年
    月24日入境來台，並於同年月26日，由甲○○、「林溢洋」
    陪同，持居留簽證及上開登載不實之戶籍謄本以「依親」為
    由，前往高雄縣政府警察局鳳山分局辦理外僑居留簽證，使
    該管公務員不知有偽，而將甲○○與陳梅合係夫妻之不實事
    項登載於職務上所掌管之登記簿，足以生損害於該機關對於
    外僑居留證核發事項審核與管理之正確性，並據以核發外僑
    居留證（SD00000000號）。陳梅合於完成上開居留手續後，
    並未與甲○○同住，即由不詳之犯罪集團安排從事賣淫工作
    。嗣因警方偵辦李國展（經本院判處有期徒刑4 年6 月，減
    為有期徒刑2 年3 月，尚未確定）等妨害風化等案件，於95
    年6 月13日晚間11時30分許，在高雄市三民區○○○路100
    號13樓之12查獲陳梅合，而循線查悉上情。
二、案經高雄市政府警察局移送臺灣高雄地方法院檢察署檢察官
    偵查起訴。
    理  由
一、本判決所引用之證據資料（詳後引證據），其中傳聞證據部
    分，縱無刑事訴訟法第159 條之1 至第159 條之4 或其他規
    定之傳聞證據例外情形，亦因檢察官、被告或同意可作為證
    據使用，或未聲明異議，依刑事訴訟法第159 條之5 第1 項
    、第2 項之規定，本院審酌該證據作成之情況，認為適當，
    應得為證據。
二、上開事實，業據被告甲○○於本院審理中坦承不諱（詳本院
    易緝卷第60頁倒數第6 行至第61頁第2 行），核與證人陳梅
    合於警詢陳述其2 人係假結婚之情節相符（詳警(一)卷第28頁
    倒數第7 行至第28頁正面末行）。此外，並有被告入出境資
    料、高雄縣鳳山市第二戶政事務所96年1 月30日鳳二戶字第
    0960000513號函所附結婚登記申請書、結婚證書、聲明書、
    戶籍謄本、內政部入出國及移民署96年2 月5 日移署資處伶
    字第09610118640 號函所附入出國日期證明書、內政部入出
    國移民署服務事務大隊高雄市服務站96年2 月8 日移署服高
    市外融字第096000244 號函所附外僑居留資料查詢明細、外
    僑入出境資料、駐越南代表處96年2 月28日越南字第075 號
    函所附中華民國簽證申請表、戶籍謄本、結婚證書、健康證
    明應檢項目表、良民證、居留證可參（見本院易字卷第15頁
    、第22頁至第30頁、第33頁至第35頁、第40頁至第47頁、第
    59頁至第68頁）。是被告之任意性自白核與事實相符，應堪
    採信。從而，本案事證明確，被告上開犯行，堪以認定，應
    依法論科。
三、論罪科刑：
  (一)按被告行為後，刑法於94年2 月2 日修正公布，並於95年7
    月1 日施行。按行為後法律有變更者，適用行為時之法律，
    但行為後之法律有利於行為人者，適用最有利於行為人之法
    律，現行刑法第2 條第1 項定有明文。此條規定乃與刑法第
    1 條罪刑法定主義契合，而貫徹法律禁止溯及既往原則，係
    規範行為後法律變更所生新舊法律比較適用之準據法，是刑
    法第2 條本身雖經修正，但刑法第2 條既屬適用法律之準據
    法，本身尚無比較新舊法之問題，應一律適用裁判時之現行
    刑法第2 條規定以決定適用之刑罰法律，合先敘明。又以本
    次刑法修正之比較新舊法，應就罪刑有關之共犯、未遂犯、
    想像競合犯、牽連犯、連續犯、結合犯，以及累犯加重、自
    首減輕暨其他法定加減原因（如身分加減）與加減例等一切
    情形，綜其全部罪刑之結果而為比較，有最高法院95年5 月
    23日95年度第8 次刑庭會議決議可資參照。經查：
  1.刑法第28條共犯修正施行前規定「2 人以上共同實施犯罪之
    行為者，皆為正犯」，修正施行後規定「2 人以上共同實行
    犯罪之行為者，皆為正犯」，修法後將完全未參與犯罪行為
    之實行之陰謀共同正犯及預備共同正犯刪除。而被告與陳梅
    合、「林溢洋」，對於本案犯行有犯意聯絡及行為分擔，不
    論依修正前、後刑法第28條規定，均構成共同正犯，對被告
    而言並無有利或不利之情形。
  2.被告行為後，刑法第56條關於連續犯之規定業於94年1 月7
    日修正公佈刪除，並於95年7 月1 日施行，則被告之犯行，
    因行為後新法業已刪除連續犯之規定，此刪除雖非犯罪構成
    要件之變更，但顯已影響行為人刑罰之法律效果，自屬法律
    變更。本件被告先後多次行使使公務員登載不實公文書之行
    為，主觀上顯均係基於同一之概括犯意，客觀上分別逐次實
    施數次行為而具連續性，進而分別侵害同性質之法益，惟因
    其各次行為依一般社會健全觀念，在時間差距上，可以分開
    ，在刑法評價上，各具獨立性，每次行為皆可獨立成罪，是
    依廢止前刑法第56條之規定，本得適用廢止連續犯規定而論
    以一罪，並得加重其刑至2 分之1 ，惟因修正後刑法刪除前
    開連續犯規定，以致被告前揭數次違犯構成要件行為須依法
    分別論以數罪而併罰之，依新法第2 條第1 項規定比較新、
    舊法之結果，仍以行為時即修正前刑法第56條之規定較有利
    於被告。
  3.被告犯罪時之刑法就法定罰金刑之規定，依修正前刑法第33
    條第5 款規定，罰金刑應處銀元1 元以上，並應依修正前罰
    金罰鍰提高標準條例第1 條規定，就其原定數額得提高為2
    倍至10倍，但法律已依一定比率規定罰金或罰鍰之數額或倍
    數者，依其規定。惟95年7 月1 日施行之修正後刑法第33條
    第5 款則規定：「罰金：新臺幣1,000 元以上，以百元計算
    之」，而95年6 月14日修正公佈之刑法施行法第1 條之1 第
    2 項規定：「94年1 月7 日刑法修正時，刑法分則編未修正
    之條文定有罰金者，自94年1 月7 日刑法修正施行後，就其
    所定數額提高為30倍，但72年6 月26日至94年1 月7 日新增
    或修正之條文，就其所定數額提高為3 倍」，經比較修正前
    後之罰金刑輕重，該罰金刑之最低刑度於修法後已有加重，
    故以95年7 月1 日修正公佈施行前之規定較有利於被告。
  4.綜合上述各條文修正前、後之比較，揆諸前揭最高法院決議
    及修正後刑法第2 條第1 項前段、後段規定之「從舊、從輕
    」原則，自應適用被告行為時之法律，即修正前刑法之相關
    規定，予以論處。
  (二)按外國人持居留簽證之有效護照經查驗許可入國後，取得居
    留資格；外國人取得居留資格後，應於15日內，向主管機關
    申請外僑居留證，為行為時之入出國及移民法第21條、第22
    條所明定。已入國者，得以書面委託他人代辦申請居留事項
    ；申請居留案件，其資料不符或欠缺者，應於主管機關通知
    送達翌日起15日內補正；外國人申請外僑居留證，應備外僑
    居留證申請書、護照及居留簽證、其他證明文件，及最近半
    身脫帽正面照片2 張，送主管機關（內政部入出國及移民署
    設立前，此項業務係由外國人居留地之警察局辦理），此觀
    行為時之入出國及移民法施行細則第8 條第1 項、第8 條之
    1 及外國人停留居留及永久居留辦法第5 條第1 項、第18條
    之規定甚明。綜核前開規定，顯見主管機關核發外僑居留證
    時，係依申請人所持業經實質審查通過（理由詳如四後段所
    述）之外國人居留簽證等文件，據以形式審查而登載於其職
    務上所掌之公文書。至核發外僑居留證後，主管機關事後雖
    應對該外國人執行查察登記其從事之活動是否與居留目的相
    符等實質事項，惟此僅係主管機關事後查察、判斷有無撤銷
    外僑居留證事由存在之規範，此觀外國人居留或永久居留查
    察登記辦法第2 條、第5 條、第8 條之規定，亦甚明確，自
    不得以此反謂主管機關核發或延長外僑居留證時，即有實質
    審查權限。次按戶口名簿係從公務員職務上制作之戶籍登記
    簿過錄而來，其內容與戶籍登記簿之記載無異，二者效用相
    同，是其法律上之性質，即係公務員職務上制作之文書，與
    僅為便利一時謀生所用之證書、介紹書等特種文書有別，應
    認為刑法第211 條之公文書。又戶籍謄本係從公務員職務上
    制作之戶籍登記簿影印而來，自與戶籍登記簿上之記載無異
    ，兩者效用相同，是戶籍謄本在法律上之性質，即係公務員
    職務上制作之文書，顯與僅為便利一時謀生用之證書、介紹
    書等特種文書有別，應認為刑法第211 條之公文書（最高法
    院80年度台上字第5611號、3072號判決參照）。因戶政機關
    承辦人員對於被告與陳梅合是否為夫妻，並無實質審查權，
    是被告明知其與陳梅合並無結婚之真意，竟共同使戶政機關
    承辦之公務員在所掌之戶籍登記簿、戶口名簿、戶籍謄本及
    被告之國民身分證上填載被告之配偶係陳梅合之事項，足生
    損害於戶政機關對於結婚登記之正確性，並將據此取得之登
    載不實之戶籍謄本交付陳梅合，再由陳梅合持此登載不實之
    戶籍謄本向我國駐越南臺北辦事處申辦居留簽證而行使之；
    被告嗣再持此登載不實之戶籍謄本向警察機關辦理外僑居留
    證之行為，核其所為，係犯刑法第216 條、第214 條之行使
    使公務員登載不實公文書罪。被告行使使公務員登載不實之
    公文書（即戶籍謄本），與使警察機關登載不實事項於公文
    書（即登記簿）上，為一行為而觸犯數罪名之想像競合犯，
    應從一重之行使使公務員登載不實公文書罪處斷。被告使公
    務員在職務上所掌公文書為不實登載後，復持以行使，其使
    公務員在職務上所掌之公文書登載不實之低度行為已為其行
    使之高度行為所吸收，不另論罪。被告數次行使使公務員登
    載不實公文書之行為，時間緊接，觸犯構成要件相同之罪，
    顯係基於概括犯意反覆為之，為廢止前之連續犯。檢察官雖
    未就被告於94年4 月14日，使公務員將不實之結婚登記事項
    ，登載於職務上所掌之戶籍謄本、被告國民身分證上；被告
    於94年4 月26日，在高雄縣政府警察局鳳山分局行使使公務
    員登載不實公文書（即戶籍謄本）；於同日使上開分局將被
    告與陳梅合係夫妻關係之不實事項登載於職務上所掌公文書
    （即登記簿）等犯行起訴，然上開犯行，或與已起訴之使公
    務員在職務上所掌公文書登載不實犯行間，屬單純一罪；或
    與已起訴之行使使公務員在職務上所掌公文書登載不實犯行
    間，有廢止前連續犯之裁判上一罪關係，或想像競合之裁判
    上一罪，均為起訴效力所及，本院自應併予審理。被告與陳
    梅合、「林溢洋」就前開犯行，有犯意聯絡，行為分擔，為
    共同正犯。爰審酌被告為圖謀小利，不惜使公務上戶籍、身
    分及居留資料產生錯誤，對於我國戶政機關對於戶政管理之
    正確性及管理機關對於外國人居留管理作業之正確性所生之
    損害非輕，嚴重影響社會善良風俗，惟念其終能坦承犯行，
    態度尚佳，及其犯罪之手段、次數、所生危害等一切情狀，
    量處如主文所示之刑，並依修正前刑法第41條第1 項前段之
    規定，諭知易科罰金之折算標準【被告行為時之刑法第41條
    第1 項前段規定：「犯最重本刑為5 年以下有期徒刑以下之
    刑之罪，而受6 個月以下有期徒刑或拘役之宣告，因身體、
    教育、職業、家庭之關係或其他正當事由，執行顯有困難者
    ，得以1 元以上3 元以下折算1 日，易科罰金」，及依前述
    現行法規所定貨幣單位折算新臺幣條例第2 條規定，現行法
    規所定金額之貨幣為圓、銀元或元者，以新臺幣元之3 倍計
    算，及依廢止前罰金罰鍰提高標準條例第2 條前段規定，依
    刑法第41條易科罰金者，就其原定數額提高為100 倍折算1
    日，故被告行為時之易科罰金折算標準，得以銀元100 元以
    上30 0元以下折算1 日，經折算為新臺幣後，應以新臺幣
    300 元以上900 元以下折算1 日。惟95年7 月1 日修正公布
    施行之刑法第41條第1 項前段則規定：「犯最重本刑為5 年
    以下有期徒刑以下之刑之罪，而受6 個月以下有期徒刑或拘
    役之宣告者，得以新臺幣1,000 元、2,000 元或3,000 元折
    算1 日，易科罰金」。比較修正前後之易科罰金折算標準，
    因95年7 月1 日修正公布施行後之規定，並非較有利於被告
    ，則應依刑法第2 條第1 項前段，適用修正前刑法第41條第
    1 項前段規定，定其折算標準】，以資儆懲。另本案被告犯
    罪時間雖於96年4 月24日以前，然被告係中華民國96年罪犯
    減刑條例施行前之96年4 月12日通緝，於97年11月22日緝獲
    ，有本院通緝書、臺南縣警察局佳里分局通緝案件報告書在
    卷可參，依前開減刑條例第5 條之規定，不得減刑，附此敘
    明。
四、末按，我國刑法為國內法，採屬地主義，以保護中華民國之
    法益為目的，其第5 條所稱本法於凡在中華民國領域外犯該
    條所列第1 款至第5 款之罪適用之，雖兼採保護主義之立法
    ，但其目的乃在確保我國刑法所應保護之法益，蓋該條上列
    各款之保護對象，於我國家之生存、財政金融及經濟之安定
    進步並國際信用，至有關係，其第5 款所指犯刑法第214 條
    、第216 條之罪，必須合於我刑法第214 條規定之要件。惟
    法文所稱公務員職務上所掌管之公文書，係指我國公務員（
    如駐外使、領館人員）所掌管之我國公文書而言，至於在我
    國境外使外國公務員在其職務上所掌之外國公文書為不實之
    登載，於我國之法益既無絲毫影響，且不在我刑法保護範圍
    之內，應由所在國家之法律加以保護處罰。又在我國境外除
    犯刑法第5 條至第7 條之罪外，法無處罰明文（最高法院69
    年度台上字第2685號判例參照）。查被告與陳梅合在越南國
    所取得之結婚證書，無論該國對於結婚登記係採形式審查或
    實質審查，因該結婚證書係屬外國公務員所核發之文書，故
    被告與陳梅合其後行使越南國公務員核發之結婚證明書以申
    請我國簽證、結婚登記等行為，依前開說明，均非屬我國刑
    法保護範圍，自不應處罰。又外交部及駐外館處受理簽證申
    請時，應衡酌國家利益、申請人個別情形及其國家與我國關
    係決定准駁；其有下列各款情形之一，外交部或駐外館處得
    拒發簽證：一在我國境內或境外有犯罪紀錄或曾遭拒絕入境
    、限令出境或驅逐出境者；二曾非法入境我國者；三患有足
    以妨害公共衛生或社會安寧之傳染病、精神病或其他疾病者
    ；四對申請來我國之目的作虛偽之陳述或隱瞞者；五曾在我
    國境內逾期停留、逾期居留或非法工作者；六在我國境內無
    力維持生活，或有非法工作之虞者；七所持護照或其外國人
    身份不為我國承認或接受者；八所持外國護照逾期或遺失後
    ，將無法獲得換發、延期或補發者；九所持外國護照係不法
    取得、偽造或經變造者；十有事實足認意圖規避法令，以達
    來我國目的者；十一有從事恐怖活動之虞者；十二其他有危害我
    國利益、公共安全、公共秩序或善良風俗之虞者，外國護照
    簽證條例第12條第1 項定有明文。從而，外國人民申請進入
    臺灣地區，其申請入境之事由是否屬實，主管機關應為實質
    審查，以判斷其真實與否，並非一經聲明，即有登載之義務
    ，甚為明灼。是陳梅合至駐越南臺北經濟文化辦事處，以不
    實之結婚事由，申請入境臺灣地區，既須經主管機關為實質
    之審查以為准駁之決定，縱主管機關疏未審查，致使朦混通
    過，准許入境，仍不構成刑法第214 條之使公務員登載不實
    罪，附此敘明。
據上論斷，應依刑事訴訟法第284 條之1 、第299 條第1 項前段
，刑法第2 條第1 項前段、第55條、第216 條、第214 條，修正
前刑法、第28條、第41條第1 項前段，廢止前刑法第56條，罰金
罰鍰提高標準條例第1 條前段，廢止前罰金罰鍰提高標準條例第
2條 ，現行法規所定貨幣單位折算新臺幣條例第2 條，判決如主
文。
本案經檢察官乙○○到庭執行職務。
中    華    民    國    97    年    12    月    10    日
                  刑事第十五庭  法  官  方錦源
以上正本證明與原本無異。
如不服本判決應於收受本判決後10日內向本院提出上訴書狀，並
應敘述具體理由，如未敘述上訴理由者，應於上訴期間屆滿後20
日內補提理由書狀於本院（均須按他造當事人之人數附繕本）「
切勿逕送上級法院」。
                                書記官  鄧思辰
中    華    民    國    97    年    12    月    10    日
附錄本案論罪科刑法條全文：
中華民國刑法第214條
明知為不實之事項，而使公務員登載於職務上所掌之公文書，足
以生損害於公眾或他人者，處3 年以下有期徒刑、拘役或5 百元
以下罰金。
中華民國刑法第216條
行使第210 條至第215 條之文書者，依偽造、變造文書或登載不
實事項或使登載不實事項之規定處斷。


司法院資訊處製作；財團法人民間司法改革基金會備份。
